臺灣臺北地方法院民事判決　　　　　　 100年度再易字第13號
再審原告　　林益增
再審被告　　合作金庫商業銀行股份有限公司
法定代理人　劉燈城
再審被告　　合作金庫商業銀行股份有限公司士林分公司
法定代理人　林桐義
上列當事人間再審之訴事件，再審原告對於中華民國99年12月31
日本院99年度再易字第46號確定判決，提起再審之訴，本院判決
如下：
    主  文
再審之訴駁回。
再審訴訟費用由再審原告負擔。
    事實及理由
一、按再審之訴，應於30日之不變期間內提起，此項期間自判決
    確定時起算，判決於送達前確定者，自送達日起算，民事訴
    訟法第500條第1項、第2項前段定有明文。查本院99年度再
    易字第46號民事判決（下稱原再審判決）於民國100年1月10
    日送達再審原告，再審原告於該判決送達發生效力日起30日
    內之100年2月1日提起本件再審之訴，未逾前述提起再審之
    訴不變期間之規定，先予敘明。
二、再審意旨略以：
（一）查再審原告與再審被告間於77年6月7日所訂立之消費借貸
      契約，係再審原告與訴外人劉建華、陳哲民、蕭福造、林
      松兔等5人與再審被告所訂立，每人核貸金額為新臺幣（
      下同）30萬元，依據公教人員小額貸款應為互相保證，惟
      上開消費借貸關係之借據卻以再審原告一人之名義借款簽
      約，此種借款之約定，對再審原告構成重大損害，其約定
      應依法使之無效，不應許之發生效力，依據民法第148 條
      、第246條、第116條第2項及第247條之1規定，其契約以
      再審原告名義為借款人之約定屬顯失公平，且有背於公共
      秩序或善良風俗，應為無效，而每人核貸30萬元之約定仍
      為有效，原再審判決未依據上述公教人員小額貸款之實際
      事實及其法律關係之正當性法律行為之規範為審判，錯認
      兩造間於78年8月2日之後仍有債權存在，適用法令顯有錯
      誤。
（二）又再審被告與訴外人劉建華於77年6月8日簽訂不動產抵押
      權設定登記契約書（下稱系爭抵押權契約），以劉建華所
      有坐落於新北市中和區○○○段228-6地號土地及5715 建
      號建物設定最高限額100萬元之抵押權（下稱系爭抵押權
      ）予再審被告，並登記劉建華為債務人；再審原告復於同
      日提供其所有位於臺北市○○區○○段1小段301地號之土
      地及116建號建物（下稱系爭房地）另設定最高限額80 萬
      元之抵押權予再審被告，故就再審被告所貸放之150萬元
      ，此同一債權有上開二共同抵押權存在，是再審被告應依
      民法第875條、第875條之2第1項第2款之規定，計算各抵
      押權之限定金額比例以分擔債務金額，然再審被告未依上
      開規定，擅將劉建華所設定登記之系爭抵押權解釋為再審
      原告之債務擔保，且未依系爭抵押權設定登記之內容行使
      權利，而擅將債務移轉予再審原告，原法院亦誤將再審被
      告與劉建華雙方同意簽訂之系爭抵押權契約，逕行判定為
      連帶保證契約已然成立，並違反臺灣板橋地方法院（下稱
      板橋地院）78年度促字第4893號支付命令及其確定證明書
      所認定劉建華為再審原告之債務人，而誤判定劉建華為再
      審原告之債權人，顯有違最高法院72年台上字第2432號判
      例意旨及土地登記規則第111條規定，且有違法院之確定
      終局裁判，適用法規顯有錯誤。
（三）再者，再審原告所有之系爭房地前已遭本院以78年度民執
      正字第63號強制執行拍賣，並拍得3,076,000元，分二次
      執行分配，而再審被告於78年8月24日第一次分配時，已
      受償80萬元，此亦為雙方當事人所不爭執之事實，嗣執行
      法院於78年12月1日再就拍得餘款計1,017,202元執行第二
      次分配，惟依分配表所示已未再分配任何款項予再審被告
      ，足證再審被告於前述第一次分配後，對再審原告已無債
      權存在，此乃原法院已知之事實，是依最高法院18年上字
      第1685號判例意旨，原再審判決為相異之論斷，自屬違背
      法令無疑。又再審原告於原再審判決言詞辯論前、中，均
      有提出本院78年度民執正字第63號強制執行裁定、板橋地
      院78年度促字第4893號支付命令及其確定證明書為證，原
      再審判決均未加斟酌，顯有違法令。
（四）末按民事訴訟法第193條規定，當事人應就訴訟關係為事
      實上及法律上之陳述，另最高法院28年上字第1727號判例
      之意旨，亦闡釋法院應就應證之事實審問當事人，以期發
      現事實，並得依民事訴訟法第203條第1款規定命當事人本
      人到場，當事人本人不遵命到場者，法院於依自由心證判
      斷事實之真偽時，自得斟酌其不到場之情形，為該當事人
      不利益之認定，然原再審判決未依再審之程序規定通知兩
      造到場行言詞辯論之程序，並依民事訴訟法第199條規定
      ，令當事人就訴訟關係之事實及法律為適當完全之辯論，
      則省略上開程序後之原再審判決應屬無效。
（五）並聲明：（1）原再審判決廢棄。（2）再審被告應給付再
      審原告127,847元，及自78年8月2日起至清償日止，按年
      息5%計算之利息。（3）再審被告於79年7月19日所核發之
      代償借款證明書及債權讓與契約書授與受讓人劉建華因無
      權源應負回復原狀之責。（4）願供擔保，請准宣告假執
      行。
三、按再審之訴，法院認無再審理由，判決駁回後，不得以同一
    事由，對於原確定判決或駁回再審之訴之確定判決，更行提
    起再審之訴，民事訴訟法第498條之1定有明文，究其立法意
    旨乃再審之目的，原在匡正確定終局判決之不當，以保障當
    事人之權益，然為避免當事人以同一事由對於原確定判決或
    駁回再審之訴之確定判決，一再提起再審之訴，致浪費司法
    資源，自應予限制。經查，再審原告不服本院98年簡上字24
    8號確定判決（下稱原確定判決），提起再審之訴，經本院
    以98年審再易字41號確定判決（下稱前再審判決）駁回後，
    復就98年審再易字41號確定判決提起再審之訴，經原再審判
    決即99年度易字第46號確定判決駁回後，再審原告再執業經
    前再審判決及原再審判決認定並無適用法規顯有錯誤並予以
    駁回之再審事由即未依民法第875條、第875條之2第1項第2
    款及土地登記規則第111條規定、板橋地院78年促字第4893
    號支付命令、最高法院72年台上字第2432號判例意旨，且未
    審酌公教人員小額貸款要點及板橋地院78年促字第4893號支
    付命令所確定之事實等情，主張原再審判決適用法規顯有錯
    誤為由，提起本件再審之訴，有各該前案判決及再審原告提
    出之書狀在卷可據，則依前開規定及說明，再審原告自不得
    再以同一事由，對於原再審判決更行提起再審之訴，故再審
    原告此部分再審之訴為不合法。
四、次按民事訴訟法第501條第1項第4款規定，再審之訴，應以
    訴狀表明審理由及關於再審理由並遵守不變期間之證據，提
    出於管轄法院為之；又所謂表明再審理由，必須指明確定判
    決有如何合於法定再審事由之具體情事始為相當，倘僅泛言
    有何條款之再審事由，而無具體情事者，難謂已合法表明再
    審理由；當事人雖聲明係對某件確定判決提起再審之訴，但
    其再審訴狀理由，實為指摘該確定判決以前之確定判決如何
    違法，此種情形，不能認為已合法表明再審理由，而得逕以
    其再審之訴不合法予以駁回之。經查，再審原告雖另主張再
    審被告於本院以78年度民執正字第63號強制執行拍賣系爭房
    地後，已於78年8月24日受分配80萬元，而於本院再於78年
    12月1日執行第二次分配，已未再獲分配任何款項，足證再
    審被告於前述第一次分配後，對再審原告已無債權存在，此
    乃原法院已知之事實，且業經再審原告提出78年度民執正字
    第63號強制執行裁定為證，然法院卻未予審酌，是依最高法
    院18年上字第1685號判例意旨，原法院所為相異之論斷，自
    屬違背法令云云。惟本件再審之訴既係不服原再審判決而提
    起，然再審原告提出之再審訴狀所執上詞，仍係就本院98年
    度簡上字第248號判決即原確定判決理由再為指摘，而非就
    原再審判決即本院99年度再易字第46號判決有何合於民事訴
    訟法第496條第1項第1款規定再審事由之具體情事加以敘明
    ，再審原告此部分再審之訴亦非合法。
五、至再審原告雖另主張依公平原則及民法第148條、第246條、
    第116條第2項及第247條之1規定，以再審原告名義為借款人
    之借款契約約定顯失公平，且有背於公共秩序或善良風俗，
    應為無效，而就再審原告與訴外人劉建華、陳哲民、蕭福造
    、林松兔等5人每人核貸30萬元之約定仍為有效等語。惟原
    再審判決已就兩造所不爭執之再審原告與再審被告間簽訂系
    爭借據後，再審被告已依約將借款金額150萬元撥入再審原
    告設於再審被告0000000000000號帳戶事實，而為系爭借據
    之效力不應被否定之論斷，並就再審原告所為系爭借據違反
    民法148條、第71條至第73條、銀行法第32條、第12條之1規
    定之主張理由一一論述，而為再審原告所主張再審理由顯不
    可採之認定，再審原告所提再審理由未就原再審判決所為上
    述論述有何適用法規顯有錯誤而符合再審事由為說明，僅仍
    爭執否定系爭借據之效力，並增列系爭借據違反民法第246
    條、第116條第2項及第247條之1規定之理由，而主張系爭借
    款契約無效；但原再審判決已經就系爭借據合法成立且生效
    之理由為完整論述，並論述再審原告與借款保證人間之所為
    借款金額之約定，僅為再審原告與保證人間之內部約定，要
    不影響系爭借款契約之效力，原再審判決所為論述均據卷內
    證據為之，要無違誤；再審原告於本件所為系爭借據違反誠
    信原則，及系爭借款契約有民法第247條之1適用之主張，均
    係以再審原告為與保證人共同為借款人向再審被告借款，且
    各人向再審被告所為借款之金額僅為30萬元為事實依據，但
    該事實已為原再審判決所不採，則再審原告於本件再重複爭
    執上述事實，並據與原再審判決所認定之不同事實，而主張
    原再審判決未適用民法第246條、第116條第2項及第247 條
    之1規定而為系爭借據無效之認定，有適用法規顯有錯誤之
    再審理由，其主張顯無理由，而未可採。
六、末按再審之訴之訴訟程序，法院之審判應分三個階段，第一
    階段，應審查提起再審之訴之合法要件，第二階段，起訴已
    備合法要件者，應進而審查有無再審理由，第三階段，必待
    認定再審之訴有再審理由時，始得進而為本案有無理由之審
    判；是若再審之訴欠缺起訴之合法要件者，法院應認再審之
    訴不合法，依民事訴訟法第502條第1項規定，以裁定駁回之
    ，若已具備起訴之合法要件，法院審查有無再審理由時，原
    則上應經言詞辯論，但再審之訴顯無再審理由者，得不經言
    詞辯論，逕以判決駁回之，同法第502 條第2項並有明文，
    惟於法院認有再審理由者，不必為任何形式之裁判，進而為
    本案有無理由之審判時，始有行言詞辯論之必要；是以再審
    之訴若欠缺合法要件或顯無再審理由者，法院得逕以裁定或
    以判決駁回之，既無須就本案是否有理由加以認定，自無行
    言詞辯論程序之必要。經查，原再審判決係以再審原告所提
    再審之訴顯無再審理由，而依民事訴訟法第502條第2項規定
    不經言詞辯論逕予判決，再審原告雖主張原再審之訴未行再
    審之言詞辯論程序，顯違再審之程序等語。但原再審判決係
    以再審原告所提再審之訴顯無理由而駁回，且如本院上開論
    述，原再審判決並無再審原告所主張之再審理由存在，則再
    審原告以原再審判決未進行言詞辯論程序，而主張原再審判
    決違背程序，並據此主張原再審判決有再審理由存在，其理
    由亦無可採。
七、綜上所述，本件再審原告提起本件再審之訴，顯無再審理由
    ，爰不經言詞辯論，逕以判決駁回之。
八、據上論結，本件再審之訴顯無理由，依民事訴訟法第502條
    第2項、第78條，判決如主文。
中    華    民    國   100    年    4     月    29    日
                  民事第二庭  審判長法  官  張松鈞
                                    法  官  林玲玉
                                    法  官  陳杰正
以上正本係照原本作成。
本判決不得上訴。
中    華    民    國   100    年    4     月    29    日
                                    書記官  王怡屏